最高法院民事判決　　　　　　一○○年度台上字第二一一○號
上　訴　人　羅李金花
　　　　　　羅 國 維
　　　　　　羅 素 幸
　　　　　　羅 素 敏
　　　　　　羅 全 成
　　　　　　羅 宇 宸
　　　　　　羅 國 榮
共　　　同
訴訟代理人　陳 俊 賢律師
被 上訴 人　李羅阿桂
　　　　　　李 義 洋
　　　　　　李 清 榮
　　　　　　李 清 安
共　　　同
訴訟代理人　郭睦萱律師
上列當事人間請求債務不履行損害賠償等事件，上訴人對於中華
民國九十九年七月六日台灣高等法院第二審判決（九十九年度重
上字第九五號），提起上訴，本院判決如下：
    主  文
上訴駁回。
第三審訴訟費用由上訴人負擔。
    理  由
本件上訴人主張：被上訴人李羅阿桂與伊等就台灣台北地方法院
八十六年度重訴字第一一九七號和解筆錄（下稱系爭和解筆錄）
所載伊等願連帶給付李羅阿桂新台幣（下同）二千八百萬元，於
民國八十六年十一月二十九日簽訂和解書（下稱系爭和解書），
其中第三條第(二)項約定李羅阿桂不得持系爭和解筆錄聲請法院對
伊等財產強制執行，如有違反李羅阿桂應給付回饋金額（一千四
百萬元）二倍之違約金。詎李羅阿桂明知國稅局認定上開伊等願
連帶給付之二千八百萬元非屬伊等被繼承人羅根之債務，不能自
遺產總額扣除，以減免遺產稅，且伊等已給付李羅阿桂五百二十
五萬元，依系爭和解書第五條之約定，李羅阿桂對伊等已無債權
存在，竟於九十二年七月十一日持系爭和解筆錄聲請對上訴人羅
國維、羅全成所有不動產實施強制執行，依約伊等自得請求李羅
阿桂給付違約金二千八百萬元。李羅阿桂明知其對伊等負有給付
上開違約金及另件應負擔之訴訟費用二十萬五千九百四十元等債
務，竟於九十五年六月二十日將其所有坐落台北市○○區○○段
二小段二三七地號土地（下稱系爭土地）應有部分一○○○○分
之一二二及其上門牌號碼為台北市○○區○○街二之一號二樓房
屋（下稱系爭房屋）應有部分二分之一無償贈與被上訴人李義洋
；系爭土地應有部分一○○○○分之五四及其上門牌號碼為同街
二、二之一、六、八、一○號房屋地下一層（下稱系爭地下一層
）應有部分一○○○○分之六二六無償贈與被上訴人李清安；系
爭土地應有部分一○○○○分之一九及其上系爭地下一層應有部
分一○○○○分二二五無償贈與被上訴人李清榮，並於同年十月
三十日辦理所有權移轉登記完畢，而有害及伊等對李羅阿桂之債
權。九十六年一月二日李羅阿桂又將其所有系爭土地應有部分一
○○○○分之一二三及其上系爭房屋應有部分二分之一無償贈與
李清安，並於同年二月六日辦理所有權移轉登記完畢，亦有害及
伊等對李羅阿桂之債權等情。爰依系爭和解書之約定及民法第二
百四十四條第一項、第四項之規定，求為：(一)命李羅阿桂給付伊
等八百萬元及自起訴狀繕本送達翌日起算之法定遲延利息；(二)撤
銷被上訴人間就系爭土地應有部分一○○○○分之三一八及其上
系爭房屋所有權全部暨系爭地下一層應有部分一○○○○分之八
五一所為之贈與行為及所有權移轉行為；(三)命李義洋、李清安、
李清榮塗銷前開所有權移轉登記之判決（逾此部分之請求，經第
一審判決上訴人敗訴後，原審認定渠等於第二審程序為訴之撤回
）。
被上訴人則以：系爭和解書第三條第(二)項之違約金約定，係針對
被上訴人李羅阿桂藉由強制執行索回同條項回饋付款之事項而為
，並非李羅阿桂一持系爭和解筆錄聲請強制執行，即應給付違約
金。縱認李羅阿桂聲請強制執行違反系爭和解書之約定，該違約
金之約定數額亦屬過高。李羅阿桂將其所有系爭土地應有部分一
○○○○分之三一八及其上系爭房屋所有權全部暨系爭地下一層
應有部分一○○○○分之八五一移轉登記予李義洋、李清安、李
清榮，並無詐害上訴人債權之意思，亦未使李羅阿桂陷於不能或
難以清償之狀態等語，資為抗辯。
原審以：上訴人與被上訴人李羅阿桂於八十六年十一月二十九日
簽訂系爭和解書，其中第三條第(二)項以手書寫「並不得以法院筆
錄聲請強制執行，如有違反，乙方應賠償甲方回饋金額二倍之違
約金」，依證人即當時參與系爭和解書簽署之律師許華雄所為證
詞，係針對李羅阿桂藉由強制執行索回回饋付款之事項而為。又
上開手寫文字由其緊接於打字字體之下，及其用語「並不得」、
「如有違反，應賠償『回饋金額』二倍之違約金」等以觀，顯係
銜接打字字體之本文所書。且如證人即當時參與系爭和解書簽署
之律師曾俊哲所證，只須違反系爭和解書約定，即有違約金約定
之適用，何以不在該和解書空白處另立一項以為約定，而由上訴
人羅全成書寫在打字字體本文之下，可見當事人有意將違約金約
定限縮適用於打字字體之本文，曾俊哲之證言與事實不符，不足
採信。至系爭和解書第五條，則係獨立條款之約定，且在確定上
訴人應給付李羅阿桂之數額，故違反此條約定並無該和解書第三
條第(二)項手寫文字之適用。另系爭和解書第六條約定係課雙方代
理人之義務，亦無李羅阿桂不得持系爭和解筆錄聲請強制執行之
意。綜上，上訴人僅於李羅阿桂藉詞索回回饋付款或對回饋付款
聲請強制執行時，始得依系爭和解書第三條第(二)項手寫文字之約
定，請求李羅阿桂給付違約金，應較符合上訴人與李羅阿桂約定
時之真意。故上訴人不得以李羅阿桂明知渠等所負債務業已清償
，仍持系爭和解筆錄聲請法院對上訴人羅國維、羅全成之財產強
制執行為由，請求李羅阿桂給付違約金。至上訴人主張李羅阿桂
另件應負擔之訴訟費用連同利息共二十一萬五千五百六十元，李
羅阿桂已於九十九年六月二十二日給付完畢，有收據可證。而上
訴人對李羅阿桂既無債權，則李羅阿桂將其所有系爭土地應有部
分一○○○○分之三一八及其上系爭房屋所有權全部暨系爭地下
一層應有部分一○○○○分之八五一無償贈與並移轉登記予被上
訴人李義洋、李清安、李清榮，自無有害及上訴人債權之可言。
從而上訴人本於系爭和解書之約定及民法第二百四十四條第一項
、第四項之規定，請求如前揭訴之聲明所示，均非有據，不應准
許，為其心證之所由得。並說明兩造其餘攻擊防禦方法與判決結
果無礙，因而維持第一審所為上訴人敗訴之判決，駁回其上訴，
經核於法並無違誤。上訴人依系爭和解筆錄應連帶給付李羅阿桂
之二千八百萬元，除上訴人已清償之五百二十五萬元外，業經台
灣台北地方法院九十二年度重訴字第一六三○號、原審九十四年
度重上字第二一九號及本院九十五年度台上字第二三八○號確定
判決確認李羅阿桂對上訴人之二千二百七十五萬元債權不存在。
而債權既不存在，自無系爭和解書第三條第(二)項所謂回饋付款之
可言，遑論藉詞索回或聲請強制執行，是李羅阿桂以不存在之債
權未獲清償，持系爭和解筆錄聲請強制執行，尚難認係對回饋付
款為之。上訴論旨，就原審取捨證據、認定事實及解釋契約之職
權行使，指摘原判決不當，聲明廢棄，非有理由。
據上論結，本件上訴為無理由。依民事訴訟法第四百八十一條、
第四百四十九條第一項、第七十八條，判決如主文。
中    華    民    國  一○○  年   十二   月    八    日
                      最高法院民事第六庭
                          審判長法官  陳  淑  敏  
                                法官  吳  麗  女  
                                法官  簡  清  忠  
                                法官  王  仁  貴  
                                法官  陳  玉  完  
本件正本證明與原本無異
                                      書  記  官  
中    華    民    國  一○○  年   十二   月   二十   日
                                                     m